【裁判字號】    97,訴,978
【裁判日期】    990107
【裁判案由】    偽造文書等
【裁判全文】
臺灣雲林地方法院刑事判決               97年度訴字第978號
被      告  乙○○
選任辯護人  吳萬春律師
上列被告因偽造文書等案件，經檢察官提起公訴（97年度偵字第
3105號），本院判決如下：
    主  文
乙○○犯如附表一所示之伍罪，各處如附表一所示之刑，應執行
有期徒刑貳年。
其他被訴侵占部分無罪。
    事  實
一、乙○○於民國（下同）93年11月20日起，在雲林縣斗六市○○路11巷53號住處自任會首召集民間互助會，會期自93年11
    月20日起至96年7 月20日止（原應至96年4 月20日止，因乙○○於95年3 月間生病停標1 次，及95年底向會員稱又有另
    2 名會員加入，而使該會之到期日延後至96年7 月20日），
    含會首共計30會，約定於每月20日在上址開標，每次會款新
    臺幣（下同）20,000元，採內標制，底標為1,500 元，會款
    則由乙○○收取。詎乙○○於該互助會進行期間，因財務陸
    續惡化，需款窘急，竟基於意圖為自己不法之所有及行使偽
    造準私文書之概括犯意，於附表二編號1 至7 所示之時間，
    利用擔任會首及主持開標之便，趁部分活會會員未到場投標
    及參與開標之會員相互不熟悉之機會，明知其未得如附表二
    所示辛○○等7 人活會會員之同意或授權，仍先後於該段期
    間內之某次開標日期，在上址開標場所，先於空白紙上各偽
    造該人之簽名，並填載如附表二編號1 至7 所示之標息（冒
    標之標息不詳，以有利於乙○○標息即新臺幣【下同】2,00
    0 元計算之），以此方式偽造該7 人名義、依民間合會標會
    習慣，足以表示渠等於各該次開標日期，分別欲以各該標金
    標取當期合會會金意旨之標單（即準私文書），乙○○並於
    偽造完成上開標單後，均持以於各該次開標時，向到場之會
    員出示該標單而行使之，以此方式連續行使上開偽造之標單
    ，而據以標得各該7 次之合會會金，足生損害於本人及各該
    次到場會員對於得標者身分審核之正確性；乙○○於上開各
    次冒用該7 人之名義得標後，即向其餘活會會員佯稱上開遭
    冒標之人已得標，對於該次遭冒標之人則泛稱係其他會員得
    標，致該等活會會員及各該遭冒標之人均因而陷於錯誤，誤
    以為當次得標者確係經由正常之投標、開標程序得標，而均
    交付乙○○當期之活會會款，乙○○以前述方式，前後7 次
    冒標得逞，合計所詐得之金額3,654,000 元（冒標之日期、
    標息、應繳會款、被詐欺之會員數、詐得金額及被冒標會員
    等，均詳如附表二所示；乙○○所詐得之金額，業經檢察官
    當庭更正如附表二所示之金額）。
二、乙○○於94年9 月15日起，在上開住處自任會首召集民間互
    助會，會期自94年9 月15日起至96年12月15日止（原應至96
    年11月25日，因乙○○於95年3 月間生病停標1 次，延至96
    年12月5 日），含會首共計27會，約定於每月15日在上址開
    標，每次會款20,000元，採內標制，底標為1,500 元，會款
    則由乙○○收取。詎乙○○於該互助會進行期間，因財務陸
    續惡化，需款窘急，竟基於意圖為自己不法之所有及行使偽
    造準私文書之概括犯意，於附表三編號1 至7 所示之時間，
    利用該互助會各會員間未必彼此認識，及開標時各會員未必
    均到場參與投標之機會，明知其未得如附表三所示當時仍屬
    活會員辛○○（2 會）、寅○○、丁○○（2 會）、庚○○
    、子○○（即張森）、酉○○、午○○、丙○○、李盈萩、
    巳○○（合會單誤載為陳昭正）、戌○○（合會單誤載為蘇
    英明）、陳時雄、卯○○等之同意，冒用上開活會會員中之
    7 會（實際遭冒標會員不詳）名義，在上址開標場所，先於
    空白紙上各偽造該人之簽名，並填載如附表三編號1 至7 所
    示之標息，以此方式偽造該7 人名義、依民間合會標會習慣
    ，足以表示渠等於各該次開標日期分別欲以各該標金標取當
    期合會會金意旨之標單（即準私文書），乙○○並於偽造完
    成上開標單後，均持以於各該次開標時，向到場之會員出示
    該標單而行使之，以此方式連續行使上開偽造之標單，而據
    以標得各該7 次之合會會金，足生損害於本人及各該次到場
    會員對於得標者身分審核之正確性；乙○○於上開各次冒用
    該7 人之名義得標後，即向其餘活會會員佯稱上開遭冒標之
    人已得標，對於該次遭冒標之人則泛稱係其他會員得標，致
    該等活會會員及各該遭冒標之人均因而陷於錯誤，誤以為當
    次得標者確係經由正常之投標、開標程序得標，而均交付乙○○當期之活會會款，乙○○以前述方式，前後7 次冒標得
    逞，合計所詐得之金額達3,224,700 元（冒標之日期、標息
    、應繳會款、被詐欺之會員數、詐得金額及被冒標會員等，
    均詳如附表三編號1 至7 所示；乙○○所詐得之金額，業經
    檢察官當庭更正如附表三編號1 至7 所示之金額）。
三、乙○○猶基於為自己不法所有之意圖及行使偽造準私文書之
    個別犯意，分別於附表三編號8 至10所示時間，利用該互助
    會各會員間未必彼此認識，及開標時各會員未必均到場參與
    投標之機會，明知其未得如附表三所示當時仍屬活會員辛○○（2 會）、寅○○、丁○○（2 會）、庚○○、子○○、
    酉○○、午○○、丙○○、李盈萩、巳○○、戌○○、陳時
    雄、卯○○等之同意，冒用上開活會會員中（扣除上開犯罪
    事實欄二、已遭冒標之7 會）之3 會（實際遭冒標會員不詳
    ）名義，在上址開標場所，先於空白紙上各偽造該人之簽名
    ，並填載如附表三編號8 至10所示之標息，以此方式分別偽
    造該3 人名義、依民間合會標會習慣，足以表示渠等於各該
    次開標日期分別欲以各該標金標取當期合會會金意旨之標單
    （即準私文書），乙○○並於偽造完成上開標單後，均持以
    於各該次開標時，向到場之會員出示該標單而行使之，以此
    方式3 次行使上開偽造之標單，而據以標得各該3 次之合會
    會金，足生損害於本人及各該次到場會員對於得標者身分審
    核之正確性；乙○○於上開各次冒用該3 人之名義得標後，
    即向其餘活會會員佯稱上開遭冒標之人已得標，對於該次遭
    冒標之人則泛稱係其他會員得標，致該等活會會員及各該遭
    冒標之人均因而陷於錯誤，誤以為當次得標者確係經由正常
    之投標、開標程序得標，先後交付如附表三編號8 至10所示
    金額之會款（冒標之日期、標息、應繳會款、被詐欺之會員
    數及被冒標會員等，均詳如附表三編號8 至10所示；乙○○
    所詐得之金額，業經檢察官當庭更正如附表三編號8 至10所
    示之金額）。嗣因乙○○周轉不靈，於96年6 月26日在上開
    住處，召集活會會員召開協調會，始悉上情。
二、案經法務部調查局雲林調查站報請雲林地方法院檢察署檢察
    官偵查起訴。
    理  由
一、證據能力部分
(一)、證人辛○○、丁○○、庚○○、子○○、未○○、甲○○及
    戊○○於偵查中具結後向檢察官所為之證述，渠等均未曾提
    及檢察官在偵查中有不法取供情事，亦查無該證據作成時有
    何違法情事，並無顯有不可信之情況，依刑事訴訟法第159
    條之1 第2 項之規定，應適宜為本案之證據而有證據能力。
(二)、按被告以外之人於審判外之陳述，雖不符刑事訴訟法第159
    條之1 至之4 之規定，然經當事人於審判程序同意作為證據
    ，法院審酌該言詞陳述或書面陳述作成時之情況，認為適當
    者，亦得為證據，同法第159 條之5 第1 項定有明文。本判
    決下列所引用之證據，業經被告、辯護人及檢察官於審理中
    同意作為證據，本院審酌該等傳聞證據作成時之狀況，並無
    違法或不當等不宜作為證據之情形，依前開說明，亦得作為
    證據。
二、認定犯罪事實所憑證據及理由
(一)、上開犯罪事實，業經被告迭於調查站、偵查及本院審理時坦
    承不諱，核與證人即互助會會員辛○○、癸○○、丁○○、
    庚○○、子○○（即張森）、未○○、巳○○、寅○○、壬○○、甲○○、己○○、戊○○、申○○、酉○○、午○○
    、丙○○、李盈萩、卯○○、戌○○分別於調查站及偵查中
    證述之情節相符，復有合會會單及本票在卷足憑，是被告確
    有以上開冒標方式詐取會款之行為，堪以認定。
(二)、按參與合會之死會會員，乃係已得標而獲取該期全部會款之
    人，依合會契約之約定，無論日後係何人得標，該死會會員
    均有按期繳付會款之義務，並無被詐欺之問題，故會首冒標
    詐取會款，其詐欺所得之款項，應僅限於未得標會員（即活
    會會員）所繳納之會款（最高法院97年度台上字第5819號、
    96年度台上字第5715號判決意旨參照）。又遭被告冒標之會
    員均為被害人，其等因不知自己遭到冒標，於各期合會開標
    後，仍按活會會員身分繼續繳納活會會款，且遭冒標會員既
    從未標取會款，被告以其名義得標之行為效力並不因之當然
    及於本人，則該等會員僅名義上為死會會員，惟實際上其對
    於被告之權利，仍等同於其他名義上之活會會員，故該等會
    員實質上仍相當於活會會員，其於遭被告冒標後，仍按活會
    會員資格所繳納之會款，亦應計入被告詐騙之金額。因本件
    被告就附表二及三所示合會確切冒標之時間、各該次冒標金
    額及以何人名義加以冒標等情，稱已不復記憶（見96年度他
    字第991 號卷【下稱偵卷】第100 頁至第101 頁；本院卷第
    25頁至背面），就附表二合會部分，以被告自93年12月20日
    時起即連續冒標7 次，標息以2,000 元計算（公訴人及被告
    均同意以此方式計算之，見本院卷第92頁至背面），則被告
    每期所詐得之會款及總數均詳如附表二所示（計算式詳如附
    表二所示）；就附表三合會部分，公訴人及被告均同意以證
    人卯○○所提出之標單所載之日期及標息計算之，並以被告
    自93年12月20日時起冒標10次（見本院卷第93頁背面至第94
    頁），則被告每期所詐得之會款及附表三編號1 至7 之總數
    均詳如附表三所示（詳細計算式如附表三所示）。
(三)、綜上所述，足認被告之自白核與事實相符，堪予採信。本案
    事證明確，被告犯行，堪以認定，應予依法論科。
三、論罪科刑部分
(一)、被告於犯罪事實一及二所示行為後，刑法於94年1 月7 日修
    正通過，於同年2 月2 日公布，並於95年7 月1 日施行。按
    行為後法律有變更者，適用行為時之法律，但行為後之法律
    有利於行為人者，適用最有利於行為人之法律，修正後刑法
    第2 條第1 項定有明文。此條規定乃與刑法第1 條罪刑法定
    主義契合，而貫徹法律禁止溯及既往原則，係規範行為後法
    律變更所生新舊法律比較適用之準據法，是刑法第2 條本身
    雖經修正，但刑法第2 條既屬適用法律之準據法，本身尚無
    比較新舊法之問題，應一律適用裁判時之現行刑法第2 條規
    定以決定適用之刑罰法律。又本次刑法修正之比較新舊法，
    應就罪刑有關之共犯、未遂犯、想像競合犯、牽連犯、連續
    犯、結合犯，以及累犯加重、自首減輕暨其他法定加減原因
    （如身分加減）與加減例等一切情形，綜其全部罪刑之結果
    而為比較（最高法院95年度第8 次刑庭會議決議參照）。茲
    就本件適用刑法法條新舊法比較之情形分論如下：
１、罰金刑最低刑度之變更：修正前之刑法第33條第5 款規定「
    刑法第33條第5 款規定「罰金：1 元以上」相較，而在修法
    後則係新臺幣1,000 元，比較修正前後之規定，修正後之規
    定較不利於行為人，是若行為人所犯罪行之法定刑有罰金刑
    者，即應依刑法第2 條第1 項前段規定，依行為人行為時即
    修正前之規定處斷。本件被告所犯刑法第339 條第1 項之罪
    ，其法定刑中有罰金刑，揆諸上開說明，自應適用修正前之
    刑法第33條第5 款規定，定其罰金刑之最低度刑。
２、被告行為後，刑法第55條牽連犯、第56條連續犯之規定業於
    94年1 月7 日修正公布刪除，並於95年7 月1 日施行，則被
    告之犯行，因行為後新法業已刪除牽連犯、連續犯之規定，
    依舊法得成立牽連犯之各該行為，於新法施行後因刪除牽連
    犯之規定，應予分論併罰；又刪除連續犯之規定，雖非犯罪
    構成要件之變更，但顯已影響行為人刑罰之法律效果，自屬
    法律有變更，依新法第2 條第1 項規定，比較新、舊法結果
    ，修正後之規定並非較有利於被告，是依刑法第2 條第1 項
    之規定，應適用行為時之法律，即應適用修正前刑法第55條
    牽連犯、第56條連續犯之規定。
３、依刑法第51條定應執行刑時，裁判確定前犯數罪，其中一罪
    在新法施行前者，亦應為新舊法比較。本件被告上開犯罪事
    實一及二所示之罪，其犯罪時間在95年7 月1 日之前，而關
    於修正前、後之刑法第53條，條次與文字均未作任何之更動
    ，而修正前刑法第51條規定：「數罪併罰，分別宣告其罪之
    刑，依左列各款定其應執行者」，其中第5 款規定：「宣告
    多數有期徒刑者，於各刑中之最長期以上，各刑合併之刑期
    以下，定其刑期。但不得逾20年。」修正後該款則規定：「
    宣告多數有期徒刑者，於各刑中之最長期以上，各刑合併之
    刑期以下，定其刑期。但不得逾30年」，比較結果，修正後
    刑法並未較有利於行為人，依刑法第2 條第1 項前段之規定
    ，仍應依修正前刑法，定其應執行之刑。
４、罰金刑之減輕：罰金刑之減輕，依修正後刑法第67條規定，
    其最高度及最低度同減輕之，較修正前刑法第68條所定，僅
    減輕其最高度，有利於被告。
５、至於想像競合犯之規定，現行刑法第55條雖增列但書規定：
    「但不得科以較輕罪名所定最輕本刑以下之刑」，惟該但書
    之規定，係科刑之限制，為法理之明文化，非屬法律之變更
    ，自無庸依現行刑法第2 條第1 項規定為新舊法比較適用（
    最高法院95年度第8 次刑事庭會議決議參照），應逕予適用
    修正後之規定。
６、綜上所述，本案如犯罪事實一、及二所示行為涉及法律變更
    之部分，依整體比較之結果，以適用行為時之舊法於被告較
    為有利，爰依刑法第2 條第1 項前段之規定，適用行為時即
    修正前之刑法規定予以論處。
(二)、按我國民間互助會，係由會首招募會員參加所組成，每於標
    會時，通常由欲標取會款之會員，在空白紙條上，或僅書立
    其姓名、綽號及數字者，甚或只書寫數字而未書立其姓名、
    綽號，另以言詞等方法表示係何會員所出具者，則依習慣或
    特約均足以辨明係該會員以所書寫數字為標息金額參加競標
    之標單，自應以準私文書論（最高法院89年度台上字第1319
    號判決意旨參照）。本案被告未經會員辛○○等人之同意，
    冒用其等名義，在標單上偽填姓名，並載明高於底標之利息
    ，使在場投標者瞭解該標單意在競標，依民間互助會之習慣
    ，該標單係表示該名義人願以所書利息金額標取會款之意，
    自屬偽造他人署押及偽造同法第220 條第1 項以文書論之私
    文書。而被告各次持此偽造之標單行使投標而得標，使當次
    被冒名者及其他活會會員（含前次被冒名者）陷於錯誤而如
    數交付扣除標息之會款。核被告各次所為，均係犯刑法第21
    6 條、第210 條之行使偽造私文書罪，及第339 條第1 項之
    詐欺取財罪。其偽造各該被冒標會員署押乃偽造私文書之部
    分行為；而其偽造私文書後進而持以行使參與投標，偽造之
    低度行為亦為行使之高度行為所吸收，均不另論罪。被告於
    每次行使冒標行為，其詐欺對象包括當次被冒標之活會會員
    、前次被冒標之會員及其他活會會員，為同種想像競合犯，
    各應依刑法第55條之規定，從一重仍依詐欺取財罪處斷。
(三)、被告於犯罪事實一及二之行為，均先後多次行使偽造私文書
    、詐欺取財之犯行，均時間緊接，所犯係構成要件相同之罪
    ，顯均係基於概括犯意反覆為之，均應依修正前刑法第56條
    連續犯規定，均分別論以一罪，並加重其刑。被告所犯行使
    偽造私文書及詐欺取財2 罪間，有方法目的之牽連關係，為
    牽連犯，均依修正前刑法第55條之規定，均從一重之行使偽
    造私文書罪處斷。至於被告就犯罪事實一之行為與犯罪事實
    二所示之行為，雖所為手段相同，所犯亦為同一罪名。然按
    刑法上「連續犯」之成立，其主觀上須出於「概括之犯意」
    。所謂「概括之犯意」，係指多次犯罪行為自始均在一個預
    定犯罪計劃以內，出於主觀上始終同一犯意之進行。若嗣後
    另有新犯意發生，縱其所為手段相同，所犯為同一罪名，究
    非連續其初發之意思，即不能謂成立連續犯（最高法院70年
    台上字第6296號判例意旨可資參照）。查被告所召集之93年
    11月20日及94年9 月15日2 會互助會，期間相隔已有10月，
    會員人數不盡相同，且被告就犯罪事實一之互助會開始冒標
    時間為93年12月20日，就犯罪事實二之互助會開始冒標時間
    為94年10月15日，期間相隔已有10月。再者，被告就犯罪事
    實一之互助會冒標最後時間為94年6 月20日，與犯罪事實二
    之互助會開始冒標時間為94年10月15日，期間亦相隔已有4
    月，自無可能自始即在同一預定犯罪計畫中，要難認被告係
    本於同一概括犯意所為，則被告就犯罪事實二之行為應係另
    行起意，與犯罪事實一之行為無連續犯之裁判上一罪關係，
    附此敘明。
(四)、被告於犯罪事實三之行為係分別行使偽造私文書後詐取財物
    ，因被告行使偽造標單私文書之目的係在詐取財物，且被告
    行使偽造標單私文書之際同時亦著手詐欺取財之構成要件行
    為，乃一行為同時觸犯行使偽造私文書罪及詐欺取財罪，為
    想像競合犯，應依刑法第55條規定，各從一重之行使偽造私
    文書罪處斷。
(五)、被告所犯上開5 次行使偽造私文書罪犯行間，犯意各別，行
    為互殊，應予分論併罰。又被告所詐得之會款係如附表二及
    三所載之金額，業經本院審認如上，則起訴書附表二所記載
    被告所詐得之會款，尚有誤算，且公訴人於本院審理時亦已
    當庭更正起訴書此部分之記載（見本院卷第92頁至背面、第
    94頁至第95頁），附此敘明。
(六)、爰審酌民間成立互助會之目的，即在會員臨時有急需時，達
    互相幫助之效果，立基於會員間長期信賴始得成立，詎被告
    竟利用會員之信任及善意，利用自任會首之機會，冒標他人
    合會，詐得金額分別為3,654,000 元（即附表二部分）、3,
    224,700 元（即附表三編號1 至7 部分）、442,500 元（即
    附表三編號8 部分）、440,000 元（即附表三編號9 部分）
    及442,500 元（即附表三編號10部分），所生損害非輕，惟
    念及被告前無不法前科，有臺灣高等法院被告全國前案紀錄
    表附卷足稽，素行尚佳，以及犯後已坦承犯行，態度尚稱良
    好，並與多數被害人丁○○等人達成和解，有和解書10份在
    卷可參（見本院卷第53頁至第62頁），但仍有被害人酉○○
    、午○○、丙○○等人迄未達成和解等一切情狀，分別量處
    如附表一所示之刑。因被告就附表二、附表三編號1 至7 、
    8 至10等犯行之犯罪時間，均在96年4 月24日以前，悉與中
    華民國96年罪犯減刑條例第2 條第1 項第3 款之規定相符，
    合於減刑條件，而依法減其宣告刑2 分之1 ，均如附表一所
    示，並定其應執行刑。
(七)、被告偽造辛○○等人之各該標單，業於開標後丟棄而不存在
    等情，業據被告供述在卷（見偵卷第156 頁），是上開標單
    既已滅失而未扣案，該標單或其上之署押自無庸宣告沒收，
    附此敘明。
四、無罪部分
(一)、公訴意旨另以；被告乙○○，明知96年4 月20日、同年6 月
    20日、同年6 月15日分別由戊○○、壬○○及未○○得標後
    ，其餘會員所繳交之會款，乃係欲透過乙○○轉交與戊○○
    、壬○○及未○○，詎乙○○竟意圖為自己不法之所有，於
    轉交30餘萬元予戊○○；各轉交20餘萬元予壬○○及未○○
    後，即將其餘款項私吞入己，因認被告此部分亦分別涉有刑
    法第335 條第1 項之侵占罪嫌等語。
(二)、按被告未經審判證明有罪確定前，推定其為無罪；犯罪事實
    ，應依證據認定之，無證據不得認定犯罪事實；而被告之自
    白，不得作為有罪判決之唯一證據，仍應調查其他必要之證
    據，以察其是否與事實相符。又不能證明被告犯罪者，應諭
    知無罪之判決，刑事訴訟法第154 條、第156 條第2 項、第
    301 條第1 項分別定有明文。次按，認定犯罪事實所憑之證
    據，雖不以直接證據為限，間接證據亦包括在內，然而無論
    直接證據或間接證據，其為訴訟上之證明，須於通常一般之
    人均不致有所懷疑，而得確信其為真實之程度者，始得據為
    有罪之認定，倘其證明尚未達到此一程度，而有合理之懷疑
    存在，無從使事實審法院得有罪之確信時，即應為被告無罪
    之判決（最高法院76年台上字第4986號判例參照）。又按刑
    事訴訟法第161 條已於91年2 月8 日修正公布，其第1 項規
    定：檢察官就被告犯罪事實，應負舉證責任，並指出證明之
    方法。因此，檢察官對於起訴之犯罪事實，應負提出證據及
    說服之實質舉證責任。倘其所提出之證據，不足為被告有罪
    之積極證明，或其指出證明之方法，無從說服法院以形成被
    告有罪之心證，基於無罪推定之原則，自應為被告無罪判決
    之諭知（最高法院92年台上字第128 號判例意旨參照）。按
    被告之自白，不得作為有罪判決之唯一證據，仍應調查其他
    必要之證據，以察其是否與事實相符，刑事訴訟法第156 條
    第2 項定有明文。其立法目的，乃欲以補強證據擔保自白之
    真實性，亦即以補強證據之存在，藉之限制自白在證據上之
    價值。而所謂補強證據，則指除該自白本身外，其他足資以
    證明自白之犯罪事實確具有相當程度真實性之證據而言，雖
    所補強者，非以事實之全部為必要，但亦須因補強證據與自
    白之相互利用，而足使犯罪事實獲得確信者，始足當之（最
    高法院93年度台上字第4221號判決意旨參照）。末按，刑法
    上之侵占罪，以意圖為自己或第三人不法之所有，而擅自處
    分自己持有之他人所有物，即變持有為不法所有之意思，為
    其構成要件。故行為人必須先持有他人之物，為前提要件，
    若未持有他人所有物，僅依約定應給付他人之物而未給付，
    則係民事上違背履行契約義務之問題，與侵占罪之要件不合
    （最高法院68年台上字第3146號判例意旨、72年度台上字第
    1575號、93年度台上字第6887號判決要旨參照）。
(三)、公訴人認被告涉犯上開罪嫌，無非以：(一)被告之自白、(二)證
    人戊○○、壬○○及未○○分別於調查站及偵查中之證述；
    (三)合會會單等其主要論據。惟訊據被告堅決否認有上開侵占
    之犯行，辯稱：於96年4 月20日之會款，除由戊○○得標外
    ，另外由丑○○、辰○○、丁○○得標，我向會員所收取之
    會款均已交付該4 人；於96年6 月15日之會款，除由未○○
    得標外，另外由簡正義、丙○○得標，我向會員所收取之會
    款均已交付該3 人，因此，我沒有將向會員所收取之會款侵
    占入己；因有上開冒標之情事，為了延長該會之日期，於95
    年底向會員稱有另2 名會員加入，但實際上該會在96年5 月
    20日已結束，因此，在96年6 月20日雖由壬○○得標，我並
    未向會員收取會款等語。經查：
１、被告分別於93年11月20日及94年9 月15日，在位於雲林縣斗
    六市○○路11巷53號之住處，自任會首，召集第一會含會首
    共30會，及第二會含會首共27會，均為內標型合會，均約定
    會款每會20,000元，第一會於每月20日及第二會於每月15日
    ，各在上址開標，活會會員每次需繳納金額20,000元扣除標
    息後之會款，死會會員每期需繳納20,000元予會首；因被告
    為掩蓋上開冒標之情形，於95年底向第一會會員稱又有另2
    名會員加入，而使該會之到期日延後至96年7 月20日；嗣被
    告周轉不靈，見冒標之情事無法掩蓋，於96年6 月26日通知
    會員至被告上開住處，承認有上開冒標之情事等事實，業經
    被告坦承不諱，並經證人即互助會會員辛○○、癸○○、丁○○、庚○○、子○○、未○○、巳○○、寅○○、壬○○
    、甲○○、己○○、戊○○、申○○、酉○○、午○○、丙○○、李盈萩、卯○○、戌○○分別於調查站及偵查中證述
    甚明，並有合會會單附卷可稽；證人戊○○、未○○及壬○○分別於96年4 月20日、同年6 月15日及同年6 月20日得標
    後，被告交付30餘萬元予證人戊○○；各轉交200,000 元予
    證人未○○及壬○○，亦經被告自承不諱，核與證人戊○○
    、未○○及壬○○分別於調查站及偵查中證述之情節相符，
    上開事實，均堪以認定。
２、96年4 月20日部分：
    關於96年4 月20日究是否僅由證人戊○○得標？亦即該期是
    否有其他人得標，被告是否有將該期之會款交付予其他人，
    且已逾該期之會款？經查，證人戊○○於偵查中證稱：我於
    96年4 月得標等語（見偵卷第159 頁）；證人丁○○於調查
    站證稱：我有參加被告所召集之93年11月20日之互助會，我
    於96年4 月20日得標等語（見偵卷第26頁至背面）；於本院
    審理時證稱：我有參加被告所召集之93年11月20日之互助會
    2 會，我記得有標到1 會，警詢筆錄所記載我在96年4 月20
    日得標是正確的等語（見本院卷第103 頁至第104 頁背面）
    ，核與證人丁○○於調查站中所提出之合會會單上第17欄位
    載明：「丁○○，96.4.20 」之字句相符（見偵卷第28頁）
    ，顯見被告於96年4 月20日之開標，確實並非僅由證人戊○○得標；又因證人戊○○及丁○○均證稱：不知已多少金額
    得標等語（見偵卷第159 頁、本院卷第103 頁背面），且被
    告亦不知悉該期係何標息得標（見本院卷第93頁），無法得
    知該期究係何標息得標，計算該期之會款金額總額，而被告
    同意以2,000 元之標息計算該期之會款（見本院卷第93頁）
    ，因此，96年4 月20日就該會而言，係第29期，被告原應交
    付該期之會款金額為564,000 元（即將會首及已得標會員共
    21人【每人應收之20,000元】，加上活會會員1 人及被冒標
    之會員7 人共8 人【每人應收之18,000元】；【20,000×21
    】＋【18,000元×8 】＝564,000 元），而依證人戊○○於
    偵查時證稱：被告有給我30幾萬元等語（見偵卷第159 頁）
    ；證人丁○○於本院審理時證稱：我標到該會後，過沒幾天
    後，被告有將錢匯到我的帳戶內等語（見本院卷第103 頁背
    面至第104 頁），依上開證人戊○○及丁○○之證述，被告
    所交付之款項已高於上開所計算之564,000 元，可見被告顯
    無侵占會款之情事，則被告主張：96年4 月20日並非僅由證
    人戊○○得標，仍有其他人得標，將該期之會款交付予其他
    人，且已逾該期之會款，並無侵占會款等語，即非無據。準
    此，本件顯不得單憑證人戊○○於偵查中證述，被告僅交付
    其30幾萬元，即逕認被告已將向其他會員所收取之會款侵占
    入己甚明。
３、96年6 月15日部分：
    關於96年6 月15日究是否僅由證人未○○得標？亦即該期是
    否有其他人得標，被告是否有將該期之會款交付予其他人？
    經查，證人未○○於偵查中證稱：我於96年6 月15日得標等
    語（見偵卷第156 頁）；證人簡正義於偵查中證稱：我於96
    年6 月15日有得標等語（見偵查卷第157 頁），顯見被告於
    96年6 月15日之開標確實並非僅由證人未○○得標；又證人
    未○○於偵查中證稱：是以2,800元得標等語（見偵卷第156
    頁），而96年6 月15日該會而言，係第21期，被告原應交付
    該期之會款金額為475,200 元（即將會首及已得標會員共10
    人【每人應收之200,000 元】，加上活會會員6 人及被冒標
    之會員10人【每人應收之17,200元】；【20,000×10】＋【
    17,2000 元×16】＝475,200 元），而依證人未○○於調查
    站證稱：被告有給我200,000 元等語（見偵卷第60頁）；證
    人簡正義於偵查中證稱：被告有給我308,000 元等語（見偵
    卷第157 頁）；證人丙○○於調查站及本院審理時均證述：
    被告曾交付120,000 元給我等語（見偵卷第67頁；本院卷第
    96頁），依上開證人未○○、簡正義、丙○○之證述，被告
    所交付之款項已高於上開所計算之455,200 元，足見被告顯
    無侵占會款之情事，則被告辯稱：96年4 月20日並非僅由戊○○得標，仍有其他人得標得標，將該期之會款交付予其他
    人，且已逾該期之會款，並無侵占會款等語，尚非無據。準
    此，本件顯不得單憑證人未○○於調查中局中證述，被告僅
    交付其200,000 元，即逕認被告已將向其他會員所收取之會
    款侵占入己甚明。
４、96年6 月20日部分；
(1)、關於96年6 月20日究是否如被告所言，雖其於95年底向該會
    之會員稱有另2 名會員加入，但實際上該會在96年5 月20日
    已結束？亦即被告是否有再向會員收取該期會款？查證人辛○○於96年7 月8 日調查站證稱：我有參加被告所召集之20
    日互助會，我總共繳交30期之會款等語（見偵卷第14頁背面
    ）；證人申○○於96年7 月8 日調查站證稱：我以我母親名
    義戊○○參加被告所召集之20日互助會，總共繳交30期之會
    款等語（見偵卷第18頁背面）；證人丁○○於96年7 月11日
    調查站證稱：我有參加被告所召集之20日互助會，我在96年
    4 月20日已標得1 會，因此，我共繳交29期之會款等語（見
    偵卷第26頁背面）；證人庚○○於96年8 月20日調查站證稱
    ：我有參加被告所召集之20日互助會，我總共繳交30期之會
    款等語（見偵卷第31頁）；證人未○○於97年2 月4 日調查
    站證稱：我有參加被告所召集之20日互助會，我總共繳交30
    期之會款等語（見偵卷第60頁）；證人己○○於97年2 月13
    日調查站中證稱：我有參加被告所召集之20日互助會，我總
    共繳交30期之會款等語（見偵卷第91頁），是依上開證人所
    述，渠等均證述僅繳交30期之會款，而依該會於93年11月20
    日起依序計算，中間扣除被告於95年3 月間生病停標1 次，
    至96年5 月20日應係第30期，顯然上開證人所繳交之會款均
    僅至96年5 月20日，並未繳交96年6 月20日之會款，則證人
    壬○○雖於96年6 月20日得標，被告並未向上開證人收取會
    款甚明。佐以被告見冒標之情事無法掩蓋，於96年6 月26日
    通知會員至被告上開住處，承認有上開冒標之情事，業如前
    述，則被告主張：證人壬○○雖於96年6 月20日得標，但實
    際上該會在96年5 月20日已結束，並未再向會員收取該期會
    款等語，尚非無據。此外，卷內復查無證據被告業已向其他
    會員收取並持有該期之會款，故尚難以證人壬○○雖於96年
    6 月20日得標，因而推論被告業已收取該期之全部會款，而
    持有他人之物，因此，不能因被告未能將該會期之款項未能
    全部交予證人壬○○，即遽認被告確有上開侵占之犯行。
(2)、至於證人癸○○於偵查中證稱：我有參加被告所召集之20日
    互助會，我總共繳交31期之會款等語（見偵卷第22頁背面）
    ，核與上開證人辛○○等人之證詞不相符合，則證人癸○○
    上開證詞，是否可信，顯有疑義。縱使證人癸○○上開證詞
    為真，然被告業已給付證人壬○○200,000 元，亦據證人壬○○於調查站證述明確（見偵卷第37頁），足見被告所給付
    證人壬○○之款項，亦已逾向證人癸○○所收取之款項，被
    告顯無侵占會款之情事，本件顯不得以證人癸○○之證言，
    資為認定被告有侵占之犯行甚明。
５、又，公訴人固以被告偵查中供述：證人黃秋雪於96年6 月20
    日得標後，其餘會員有收齊，我有將款項交給證人壬○○；
    證人未○○於96年6 月15日得標後，我有向其餘會員之合會
    金收齊，但有部分款項尚未交給未○○等語，認被告有侵占
    之犯行。然就96年6 月20日部分，被告嗣於同日偵訊中亦稱
    ：「（96年何時起未再收會款？）96年5 月之後所有死會會
    員之款項均不用再收，因後面2 會是虛報會員。」（見偵卷
    第159 頁），其前後供述不一，且亦與證人辛○○、申○○
    、丁○○、庚○○、未○○、己○○均證稱被告未向渠等收
    取96年6 月20日之會款等語不相符合，是被告前開自白，是
    否與事實相符，即非無疑。此外，參諸前述關於自白證明力
    之說明，自須有積極之補強證據相佐，始可以之作為不利被
    告之認定，尚難單憑被告有瑕疵之自白，在無其他證據足以
    佐證之情形下，遽認其確有公訴人指涉侵占之犯行。且就96
    年6 月15日部分，並非僅由證人未○○得標，仍有其他人得
    標得標，被告亦將該期之會款交付予其他人，數額已超過被
    告該期收得之會款，被告顯無侵占會款之情事，業如前述，
    則被告於偵查中之供詞，尚無法為被告不利之認定。
６、綜上，就96年4 月20日及96年6 月15日而言，並非僅由證人
    戊○○、未○○得標，被告所給付其他人得標之款項總合，
    數額已超過被告該會期收得之會款，可見被告將其自向會員
    處所收得之會款，已給付得標之會員，此外，查無證據顯示
    被告有何將所收取之會款變易持有為所有之客觀表現，自不
    得徒以被告分別交付30餘萬元予證人戊○○、200,000 元予
    證人未○○，而逕論以侵占罪。至於證人壬○○96年6 月20
    日部分，並無證據被告業已向其他會員收取該期之會款，而
    持有中，予以侵占入己，亦難以僅交付200,000 元予證人壬○○，遽認被告就該部分確有侵占之犯行。
７、綜上所述，公訴人所提出之證據，不足為被告有犯侵占罪之
    積極證明，而其指出證明之方法，無從說服本院以形成被告
    有罪之心證，此外，復查無其他積極證據足資證明被告有何
    普通侵占侵占之犯行，揆諸前揭法條及判例意旨，即不能證
    明被告犯罪，基於無罪推定之原則，自應為被告無罪判決之
    諭知。
據上論斷，應依刑事訴訟法第299 條第1 項前段、第301 條第1
項，刑法第2 條第1 項前段、第216 條、第210 條、第220 條第
1 項、第339 條第1 項、第55條前段、（修正前）刑法第55條後
段、第56條、第51條第5 款，刑法施行法第1 條之1 ，中華民國
九十六年罪犯減刑條例第2 條第1 項第3 款、第7 條，判決如主
文。
中    華    民    國    99    年     1    月    7    日
                  刑事第一庭  審判長法  官  陳宏卿
                                    法  官  陳美利
                                    法  官  文昌
以上正本證明與原本無異。
如不服本判決應於收受本判決後10日內向本院提出上訴書狀，並
應敘述具體理由，如未敘述上訴理由者，應於上訴期間屆滿後20
日內補提理由書狀於本院（均須按他造當事人之人數附繕本）「
切勿逕送上級法院」。
                                    書記官   張簡純靜
中    華    民    國    99    年    1     月    7     日
附錄本判決論罪科刑法條全文：
中華民國刑法第210 條：
偽造、變造私文書，足以生損害於公眾或他人者，處5 年以下有
期徒刑。
中華民國刑法第216 條：
行使第210 條至第215 條之文書者，依偽造、變造文書或登載不
實事項或使登載不實事項之規定處斷。
中華民國刑法第220 條：
在紙上或物品上之文字、符號、圖畫、照像，依習慣或特約，足
以為表示其用意之證明者，關於本章及本章以外各罪，以文書論
。
錄音、錄影或電磁紀錄，藉機器或電腦之處理所顯示之聲音、影
像或符號，足以為表示其用意之證明者，亦同。
中華民國刑法第339 條第1 項：
意圖為自己或第三人不法之所有，以詐術使人將本人或第三人之
物交付者，處5 年以下有期徒刑、拘役或科或併科1 千元以下罰
金。
附表一：
┌─┬────────────────────┬──────────┐
│編│      主        文                      │  附  註            │
│號│                                        │                    │
├─┼────────────────────┼──────────┤
│1 │乙○○連續犯行使偽造私文書罪，處有期徒壹│附表二編號1 至7 所示│
│  │年陸月，減為有期徒刑玖月。              │部分                │
├─┼────────────────────┼──────────┤
│2 │乙○○連續犯行使偽造私文書罪，處有期徒壹│附表三編號1 至7 所示│
│  │年肆月，減為有期徒刑捌月。              │部分                │
├─┼────────────────────┼──────────┤
│3 │乙○○犯行使偽造私文書罪，處有期徒陸月，│附表三編號8 所示部分│
│  │減為有期徒刑參月。                      │                    │
├─┼────────────────────┼──────────┤
│4 │乙○○犯行使偽造私文書罪，處有期徒陸月，│附表三編號9 所示部分│
│  │減為有期徒刑參月。                      │                    │
├─┼────────────────────┼──────────┤
│5 │乙○○犯行使偽造私文書罪，處有期徒陸月，│附表三編號10所示部分│
│  │減為有期徒刑參月。                      │                    │
└─┴────────────────────┴──────────┘
附表二：自93年11月20日至96年7 月20日止（會期原至96年4 月
20日止，因乙○○於95年3 月間生病停標1 次，及95年底向會員
稱又有另2 名會員加入，而使該會之到期日延後至96年7 月20日
），每月20,000元，會員連同會首共30人（會首有1 會，實際會
員29人），每月20日開標，採內標制（即活會會員僅繳會金20,0
00元扣除標息後之會款）之互助會。
┌──┬─────┬────┬────┬─────┬─────┬─────┐
│項次│冒標日期  │冒標標息│應繳會款│被詐欺會員│詐得金額＝│被冒標會員│
│    │          │        │＝（會金│數＝（總會│（該次被詐│          │
│    │          │        │－標息）│數－應有死│欺會員數X │          │
│    │          │        │）      │會數＋已被│應繳會款）│          │
│    │          │        │        │冒標之活會│          │          │
│    │          │        │        │會員數）  │          │          │
├──┼─────┼────┼────┼─────┼─────┼─────┤
│1.  │93.12.20  │2,000元 │18,000元│29人      │522,000元 │辛○○、林│
│    │（第2 會）│        │        │          │          │秀霞、張文│
├──┼─────┼────┼────┼─────┼─────┤信、丁○○│
│2.  │94.01.20  │2,000元 │18,000元│29人      │522,000元 │、庚○○、│
│    │（第3 會）│        │        │          │          │未○○、林│
├──┼─────┼────┼────┼─────┼─────┤柔邑等7 人│
│3.  │94.02.20  │2,000元 │18,000元│29人      │522,000元 │各1 會    │
│    │（第4 會）│        │        │          │          │          │
├──┼─────┼────┼────┼─────┼─────┤          │
│4.  │94.03.20  │2,000 元│18,000元│29人      │522,000元 │          │
│    │（第5 會）│        │        │          │          │          │
├──┼─────┼────┼────┼─────┼─────┤          │
│5.  │94.04.20  │2,000元 │18,000元│29人      │522,000元 │          │
│    │（第6 會）│        │        │          │          │          │
├──┼─────┼────┼────┼─────┼─────┤          │
│6.  │94.05.20  │2,000元 │18,000元│29人      │522,000元 │          │
│    │（第7 會）│        │        │          │          │          │
├──┼─────┼────┼────┼─────┼─────┤          │
│7.  │94.06.20  │2,000元 │18,000元│29人      │522,000元 │          │
│    │（第8 會）│        │        │          │          │          │
├──┴─────┴────┴────┴─────┼─────┼─────┤
│                                                │合計新台幣│          │
│                                                │3,654,000 │          │
│                                                │元        │          │
└────────────────────────┴─────┴─────┘
附表三：原自94年9 月15日至96年12月5 日止（會期原至96 年
11月25日，因被告於95年3 月15日生病停標次延至96年12月5日
），每月2 萬元，會員連同會首共27人（會首有1 會，實際會員
26人），每月20日開標，採內標制（即活會會員僅繳會金20,000
元扣除標息後之會款）之互助會。
┌──┬─────┬────┬────┬─────┬─────┬─────┐
│項次│冒標日期  │冒標標息│應繳會款│被詐欺會員│詐得金額＝│被冒標會員│
│    │          │        │＝（會金│數＝（總會│（該次被詐│          │
│    │          │        │－標息）│數－應有死│欺會員數X │          │
│    │          │        │        │會數＋已被│應繳會款）│          │
│    │          │        │        │冒標之活會│          │          │
│    │          │        │        │會員數    │          │          │
├──┼─────┼────┼────┼─────┼─────┼─────┤
│1.  │94.10.15  │1,800元 │18,200元│26人      │473,200元 │以會員中高│
│    │（第2 會）│        │        │          │          │文賢（2 會│
├──┼─────┼────┼────┼─────┼─────┤）、寅○○│
│2.  │94.11.15  │2,200元 │17,800元│26人      │462,800元 │、丁○○（│
│    │（第3 會）│        │        │          │          │2 會）、俞│
├──┼─────┼────┼────┼─────┼─────┤義隆、張森│
│3.  │94.12.15  │2,000元 │18,000元│26人      │468,000元 │（即子○○│
│    │（第4 會）│        │        │          │          │）、酉○○│
├──┼─────┼────┼────┼─────┼─────┤、午○○、│
│4.  │95.01.15  │2,000元 │18,000元│26人      │468,000元 │丙○○、李│
│    │（第5 會）│        │        │          │          │盈萩、陳照│
├──┼─────┼────┼────┼─────┼─────┤正（合會單│
│5.  │95.02.15  │2,500元 │17,500元│26人      │455,000元 │誤載為陳昭│
│    │（第6 會）│        │        │          │          │正）、蘇英│
├──┼─────┼────┼────┼─────┼─────┤民（合會單│
│6.  │95.04.15  │2,300元 │17,700元│26人      │460,200元 │誤載為蘇英│
│    │（第7 會）│        │        │          │          │明）、陳時│
├──┼─────┼────┼────┼─────┼─────┤雄、卯○○│
│7.  │95.06.15  │2,500元 │17,500元│25人      │437,500元 │等15會其中│
│    │（第9 會）│        │        │          │          │10會      │
├──┼─────┼────┼────┼─────┼─────┤          │
│8.  │95.07.15  │2,300元 │17,700元│25人      │442,500元 │          │
│    │（第10會）│        │        │          │          │          │
├──┼─────┼────┼────┼─────┼─────┤          │
│9.  │95.08.15  │2,400元 │17,600元│25人      │440,000元 │          │
│    │（第11會）│        │        │          │          │          │
├──┼─────┼────┼────┼─────┼─────┤          │
│10.  │95.09.15  │2,300元 │17,700元│25人      │442,500 元│          │
│    │（第12會）│        │        │          │          │          │
├──┴─────┴────┴────┴─────┼─────┼─────┤
│                                                │編號1 至7 │          │
│                                                │合計新台幣│          │
│                                                │3,224,700 │          │
│                                                │元        │          │
└────────────────────────┴─────┴─────┘

司法院資訊處製作；財團法人民間司法改革基金會備份。
